臺灣臺北地方法院刑事判決　　　　　　　　　　　　九十一年度易字第一二三０號
　　公訴人　臺灣臺北地方法院檢察署檢察官
　　被　告　丁○○
右列被告因詐欺等案件，經檢察官提起公訴（九十一年度偵字第一三六七六號、第一
０二二七號），本院判決如左：
      主  文
丁○○連續行使偽造私文書，足以生損害於他人，處有期徒刑捌月。
      事  實
一、丁○○參與同為金寶電子工業股份有限公司（下稱金寶公司）同事乙○所籌組之
    含會首五十六人合會（即起訴書附表二編號一所示合會，該附表誤繕為五十五人
    ）及四十七人合會（即起訴書附表一編號三所示合會），竟基於行使偽造私文書
    及詐欺取財之概括犯意，利用幫丙○○處理前開二個合會機會，未徵得丙○○同
    意，先於民國八十八年五月二十五日，在台北縣深坑鄉○○路○段一四七號金寶
    公司（門牌改編前為台北縣深坑鄉草地尾一號，起訴書漏繕三段地址部分），偽
    造丙○○名義之標單（記載丙○○姓名及新台幣二千百元標息），參與前開五十
    六人合會競標予以行使，使會首乙○誤信為真，將得標之標金新台幣（下同）四
    十五萬四千元交付丁○○，足以生損害於丙○○及乙○。復承前概括犯意，於八
    十九年一月二十八日，在北深路上址，未徵得王和裕同意（丙○○姐夫），偽造
    王和裕名義標單（記載王和裕姓名及新台幣二千七百元標息），參與前開四十七
    人合會競標予以行使，使會首乙○誤信為真，將得標之標金三十二萬五千五百元
    交付丁○○，足以生損害於王和裕及乙○。嗣於九十一年一月初，丁○○因資金
    短絀無法支付會款而逃逸，丙○○轉向會首乙○查詢，始得知前開合會遭冒標等
    情。
二、案經丙○○、乙○訴由台北縣警察局新店分局報請台灣台北地方法院檢察署檢察
    官偵查起訴。
      理  由
一、訊據被告丁○○固對於右揭時、地，分別以丙○○、王和裕名義填寫標單參與投
    標，得標後向會首乙○收取四十五萬四千元及三十二萬五千五百元等情不諱，惟
    矢口否認有何偽造文書及詐欺之犯行，辯稱：伊向來都是幫丙○○處理合會的事
    宜，伊在投標之前，都經過丙○○同意，才分別以丙○○及王和裕名義參與競標
    ，並非以其等二人名義冒標，詐取標金云云。經查：
（一）被告於前開時、地，先以丙○○名義填寫二千元標息標單，標得告訴人乙○五
      十六人合會，取得四十五萬元四千元會款，又以王和裕名義填寫二千七百元標
      息標單，標得告訴人乙○四十七人合會，取得三十二萬五千五百元等情，業據
      告訴人乙○於本院訊問時指述在卷，並陳謂：被告在八十八年五月二十五日以
      丙○○名義，標息二千元得標，又於八十九年一月二十八日，被告以王和裕名
      義，標息二千七百元得標，但伊在會單上誤載為張和裕，被告都有簽名拿走標
      金等語（見本院九十一年十月八日訊問筆錄），並有被告簽收前開標金之會單
      在卷可參（見甲○九十一年度偵字第一三六七六號卷第二十頁及第三十頁）。
      雖告訴人乙○及丙○○前於警訊時均指稱：被告於八十七年七月二十五日冒用
      丙○○名義，以一千九百元得標云云（見同上偵卷第六頁、第十頁），惟告訴
      人乙○於偵查中改稱：被告於八十八年五月二十五日標走丙○○的會，因為丙○○的會都是透過被告來繳，伊不疑有詐，就給被告四十五萬四千元等語（見
      甲○九十一年度偵字第一０二二七號卷第五十五頁反面），經核與告訴人丙○○於九十一年十月十八日庭呈說明狀載敘：被告於八十八年五月二十五日冒用
      其名義標會等情相符，綜觀告訴人乙○及丙○○事後補正情節及提出資料而論
      ，被告於八十八年五月二十五日，以丙○○名義填寫二千元標息，標得四十五
      萬四千元一節，洵堪認定。
（二）再者，被告幫丙○○處理以其及其姐夫王和裕名義加入前開乙○合會事宜，並
      向丙○○收取會款轉交會首乙○等情，既為被告與丙○○所不爭執之事實，會
      首乙○亦證述丙○○的會錢都是由被告繳交等語。然而會員按期繳納死會或活
      會會款，既係會員應盡之義務，倘丙○○事先同意被告得以其名義標會，則被
      告自應擔負得標後應納死會會款之責，惟告訴人丙○○於本院九十一年十月十
      八日提出建華銀行（前身華信銀行）第00000000000000號帳戶
      之轉帳明細所示，被告卻仍於八十九年十一月、十二月向丙○○取收前開五十
      六人合會活會款項，八十九年十二月向丙○○收取前四十七人合會活會會款等
      情，顯與常情有違。被告事後辯稱：因為伊向丙○○借標，所以丙○○是繳活
      會會款，由伊補足差額交一萬元給會首，差額就是伊算給丙○○的利息云云，
      非但遭丙○○當庭駁斥在卷，又與標會常情不合，顯係卸責之詞，自無足採。
      是被告分別於前揭時、地，先後偽造丙○○及王和裕名義之標單冒標，向告訴
      人乙○詐得四十五萬四千元及三十二萬五千五百元，足以生損害於丙○○、王
      和裕及乙○前開合會權益，堪予認定。
二、查被告丁○○在標單上偽簽丙○○、王和裕署名及標息，依合會投標習慣係表示
    該名會員欲標取會款之意，則該紙標單即與刑法第二百二十條第一項所稱足以表
    示其用意之證明之準文書相當，被告偽造準私文書（標單）後參與投標予以行使
    ，足以生損害於該被冒標之會員，並使會首陷於錯誤而交付得標會款等事實，核
    其所為，係犯刑法第二百十六條、第二百十條之行使偽造私文書罪及同法第三百
    三十九條第一項之詐欺取財罪。被告在標單上偽造丙○○及王和裕署押部分，為
    偽造文書之部分行為，又其偽造之低度行為為行使之高度行為所吸收，均不另論
    罪。雖起訴書未敘及被告偽造丙○○及王和裕名義標單詐取標金之犯罪事實，惟
    公訴人於本院九十一年十二月四日審理時補正此部分犯罪事實及起訴法條，並經
    本院當庭諭知被告知悉，本院自得依補正後之犯罪事實進行審理。又公訴人認被
    告以自己或其他會員（庚○○、吳綏琪、楊春美）名義標得會款等事實，另涉詐
    欺及偽造文書等罪嫌，然此部分尚乏證據予以證明（詳後述），惟公訴人認此部
    分事實與前揭已論罪科刑部分有裁判上一罪關係，爰不另為無罪諭知。被告先後
    二次行使偽造私文書及詐欺取財犯行，時間緊接，犯罪構成要件相同，顯係各基
    於概括犯意為之，應依刑法第五十六條連續犯規定各論以一罪，並均加重其刑。
    被告以偽造標單冒標之詐術，向會首乙○詐取當次得標之標金，則其所犯前開二
    罪間，有方法結果之牽連關係，依刑法第五十五條規定，從一重之行使偽造私文
    書罪處斷。爰審酌被告利用替告訴人丙○○處理合會事務之機會，冒用其及王和
    裕名義詐標，先後向會首乙○共詐得七十七萬九千五百元，迄今未能賠償任何損
    失，破壞合會成員彼此間信賴基礎及犯後態度等情狀，量處如主文所示之刑，以
    資懲儆。
三、被告偽造丙○○及王和裕名義之標單，既已參與投標並交付會首乙○收受，顯非
    屬被告所有之物，且二紙偽造標單業已銷燬等情，亦據告訴人乙○陳明在卷，客
    觀上前開偽造標單顯均已滅失，爰不另為沒收之諭知。
四、公訴意旨另以：（一）被告丁○○明知其財務狀況於民國八十八年六、七月間及
    八十九年間因二次遭人倒會出現危機，且股票投資失利，經濟困難已無能力支付
    其餘支出，竟基於意圖為自己不法所有之概括犯意，於遭人倒會後，仍隱瞞上情
    ，連續於附表一所示之時間，在金寶公司參與互助會（詳如起訴書附表一）。被
    告為籌措資金，並連續欲附表二所示之時間，分別在金寶公司及台北市○○路○
    段一五九巷一七０弄七號四樓乙○住處（起訴書誤繕均在金寶公司），標得前所
    參與之互助會（詳如起訴書附表二）。（二）被告於八十七年八月二十日，在告
    訴人乙○木柵路住處，冒用楊春美名義參與五十八人合會之競標，詐得四十五萬
    七千八百元，又於八十九年九月十五日，在金寶公司，冒用楊春美名義參與四十
    七人合會競標，詐得三十二萬八千四百元（公訴人於本院審理時表示告訴人既已
    提出此部分告訴，自為起訴效力所及予以補充更正此部分犯罪事實）。被告於取
    得前開標得會款後，於九十年一月起即拒繳前開互助會之會款，逃逸無蹤。因認
    被告涉犯刑法第二百十六條、第二百十條之行使偽造私文書罪及第三百三十九條
    之詐欺取財罪嫌。惟訊據被告堅詞否認有何偽造文書及詐欺犯行，辯稱：伊於前
    開時地標取會款使用，但庚○○的會是她讓與伊使用，而楊春美欠伊錢，現在也
    找不到人，但伊並無冒標或詐欺之犯意等語，經查：
（１）告訴人己○○雖於告訴狀載稱：被告以其及胞妹戊○○名義加入伊籌組三十一
      人合會，被告於八十九年十一月九日以戊○○名義標息一千元，標得二十七萬
      一千元云云，惟告訴人己○○於本院訊問時卻稱：被告寫標單上面記載她的名
      字等語，經本院質問既係被告得標為何算是戊○○？告訴人己○○則改稱：因
      為戊○○委託被告代標，標單上是寫戊○○的名字，標單已經不見了等語（見
      本院九十一年十月八日訊問筆錄），告訴人己○○對於同一合會究係被告或係
      戊○○名義得標一節，前後指述反覆不一，已難憑信。又被告始終堅稱該合會
      戊○○部分是活會，經核與證人戊○○於本院訊問時證述情節相符（見本院九
      十一年十一月十三日訊問筆錄），且起訴書附表一編號二亦為相同之認定，則
      被告辯稱：該合會戊○○仍係活會，伊是死會等語，堪予採信。再者，被告另
      加入告訴人己○○籌組二十八人合會，嗣因友人庚○○退出該合會，將權益轉
      讓與被告使用等情，迭據證人庚○○於偵查及本院訊問時證述屬實（見甲○九
      十一年度偵字第一０二二七號卷第二十四頁反面及本院九十一年十一月十三日
      訊問筆錄），則被告顯無冒用庚○○名義詐標前開己○○二十八人合會等情可
      言。
（２）被告任職金寶公司多年來參與告訴人己○○及乙○所籌組合會，向無法拖欠會
      款等情，業據告訴人己○○及乙○陳述在卷可參，可見被告並非顯無資力參與
      前開合會，否則早已發生倒會情事，當無可能再繼續參與告訴人二人之後所籌
      組合會，檢察官以被告金寶公司薪資及歷年稅務資料認定被告資力不足云云，
      容有誤會。至於，檢察官以致和證券股份有限公司檢附被告股票交易明細認為
      被告股市失利，導致資力不足云云，惟前開交易往來資料及世華銀行提供交割
      股款明細表（見甲○九十一年度偵字第一０二二七號卷第七十六頁至第九十頁
      ，第一百三十六頁至第一百四十五頁），充其量只能顯示被告買賣股票情形，
      檢察官並未舉證證明被告投資股市有何失利情形，則此部分資料亦不足以證明
      被告於標會當時陷於毫無資力負擔會款等困境。再者，民間互助會廣為人民籌
      措資金之來源，被告參加告訴人己○○及乙○二人所鳩集之合會，無非欲取得
      合會資金予以運用，自不能單以參加合會時資力之優劣情形，評斷被告事後無
      法繳交會款之事實，遽認其參與合會投標即有詐欺之意。
（３）又被告以自己名義於八十七年三月二十五日以一千九百元標息，於八十八年十
      月二十五日以女兒吳綏琪名義（標息二千元）先後標得告訴人乙○籌組五十六
      人合會（即起訴書附表二編號一所示），又以自己名義先後於八十八年一月二
      十日、同年八月二十日（標息二千二百元、二千五百元）標得告訴人乙○籌組
      五十八人合會（即起訴書附表二編號二所示），再以自己名義於八十八年七月
      十五日以二千一百元標得告訴人乙○等組四十七人合會（即起訴書附表一編號
      三所示）；被告以自己及庚○○名義分別於八十八年十一月九日及八十九年二
      月九日（標息一千三百元、一千二百元）標得告訴人己○○籌組二十八人合會
      （即起訴書附表一編號一所示），再以自己名義於八十九年十二月以一千元標
      息標得告訴人己○○籌組三十一人合會（即起訴書附表一編號二所示）等情，
      業據告訴人己○○、乙○及被告陳明在卷可參。雖檢察官於起訴書認定被告經
      濟困難已無支付能力以標會詐取標金云云，惟倘若被告無資力支付會款，何以
      被告在八十七年、八十八年標取會款後仍繼續繳款長達一年餘？可見被告標會
      當時資力尚能繳付會款無虞。再者，被告除參與前開告訴人合會之外，同時也
      參加其他金寶員工吳秀珠及陳桂枝之合會，此有會簿名冊在卷可參（見甲○九
      十一年度他字第二二一四號卷第十頁至第十四頁），另參酌告訴人乙○於本院
      訊問時亦陳稱：伊記得吳秀珠在被告倒會之前沒幾個月先倒會等語（見本院九
      十一年十一月十三日訊問筆錄），被告先前所標得數會也按期繳納會款，資金
      調度尚未發生問題，直至被告遭金寶公司員工吳秀珠倒會拖累，導致資金無法
      週轉而倒會，可見被告無法繳付前開會款係肇因於事後經濟劣轉之突發狀況，
      並非已無支付能力仍惡意標會，向會首訛詐會款。又雖被告遭吳秀珠倒會之後
      仍標取告訴人己○○之合會，惟被告突遭逢他人倒會雖資金調度不如以往寬裕
      ，但被告利用其他活會標取會款週轉，亦屬正常籌措資金行為，並非施用詐術
      使會首己○○陷於錯誤而交付會款，是被告辯稱：伊因受他人倒會牽累無法支
      付會款，並無詐欺之意等語，堪予採信。
（４）告訴人乙○固於告訴狀及偵查中均指述被告以楊春美名義冒標云云（見於甲○
      九十一年度他字卷一九八三號第一頁及九十一年度偵字第一三六七六號第六頁
      、九十一年度偵字第一０二二七號卷第五十五反面），惟告訴人乙○於本院審
      理時指稱：伊當初認為被告跑掉沒有付這部分會款，可能有冒標情形等語，而
      公訴人除以告訴人乙○指述資為證據外，也提不出任何證據證明被告有何冒標
      情事。然告訴人乙○僅係質疑被告可能有冒標情事，並未提出任何積極證據佐
      證，被告則以楊春美躲避債務無法提供資料供本院傳訊，則被告是否果以偽造
      楊春美名義冒標該合會之犯罪事實，甚不明確，檢察官既未能舉證證明此部分
      犯罪事實，自不能徒以告訴人乙○片面猜測懷疑之詞，遽以認定被告有何冒標
      詐欺之犯罪事實存在。
（５）綜上各節，被告加入前開合會並填寫標單參予投標等情，既係正當行使會員之
      益行為，並無虛偽造假矇騙告訴人等舉動，是被告以自己名義或經其他會員同
      意使用其名義得標之事實，當無使用任何詐術使告訴人即會首陷於錯誤而交付
      得標會款；再者，被告同時運用數個合會調度資金向無短絀情形發生，然而此
      次因受他人倒會牽連，導致無法按期支付會款，既係事後發生突發狀況，則被
      告事後無資力支付會款顯屬債務不履行之民事糾紛，檢察官認被告標會未能繳
      付會款事實，涉犯詐欺取財及行使偽造私文書等罪嫌，容有誤會。惟公訴人認
      此部分與前揭已論罪科刑部分有裁判上一罪關係，爰不另為無罪諭知。
據上論斷，應依刑事訴訟法第二百九十九條第一項前段，刑法第五十六條、第二百十
六條、第二百二十條第一項、第二百十條、第三百三十九條第一項、第五十五條，罰
金罰鍰提高標準條例第一條前段，判決如主文。
本案經檢察官辛○○到庭執行職務。
中      華      民      國    九十一    年     十二     月     十一     日
                              臺灣臺北地方法院刑事第一庭
                                  法    官    傅  中  樂
右正本證明與原本無異。
如不服本判決，應於判決送達後十日內，向本院提出上訴狀。
                                  書 記 官    林  明  龍
中      華      民      國    九十一    年     十二     月     十二     日
附論罪科刑依據法條：
刑法第二百十六條
行使第二百十條至第二百十五條之文書者，依偽造、變造文書或登載不實事項或使登
載不實事項之規定處斷。
刑法第二百十條
偽造、變造私文書，足以生損害於公眾或他人者，處五年以下有期徒刑。
刑法第三百三十九條第一項
一意圖為自己或第三人不法之所有，以詐術使人將本人或第三人之物交付者，處五年
  以下有期徒刑、拘役或科或併科一千元以下罰金。
